ACORDAO-COMPLETO-2355260

ACÓRDÃO 1225/2019 ATA 18/2019 - PLENÁRIO

VISTOS, relatados e discutidos os presentes autos nos quais são apreciados Embargos de Declaração opostos pela empresa Salver Construtora e Incorporadora Ltda. em face do Acórdão 518/2019-TCU-Plenário;
	ACORDAM os Ministros do Tribunal de Contas da União, reunidos em Sessão do Plenário, ante as razões expostas pelo Relator, em:
	9.1. conhecer dos Embargos de Declaração, com fundamento no art. 34 da Lei 8.443/1992, c/c art. 287 do Regimento Interno desta Corte de Contas, para, no mérito, acolhê-los, com efeitos infringentes, de modo a reformar o item "a" da parte dispositiva do Acórdão 518/2019-TCU-Plenário, que passa a ter a seguinte redação:
"a) não conhecer dos Embargos de Declaração opostos pela empresa Salver Construtora e Incorporadora Ltda. em face do Acórdão 2.570/2018-Plena¿rio, tendo em vista não preencherem os requisitos específicos de admissibilidade;"
	9.2. dar ciência da presente deliberação à embargante, ressaltando-se que o Relatório e o Voto que a acompanham podem ser consultados no endereço www.tcu.gov.br/acordaos.

Embargos de declaração opostos contra decisão que não conheceu embargos declaratórios interpostos em face de acórdão que expediu determinações no âmbito de auditoria realizada nas obras de construção do Centro de Ciências Biológicas (CCB) e de uma subestação elétrica.

Universidade Federal de Santa Catarina.

3. Recorrente: Salver Construtora e Incorporadora Ltda. (00.521.113/0001-32).

13.1. Ministros presentes: Ana Arraes (na Presidência), Walton Alencar Rodrigues, Benjamin Zymler, Aroldo Cedraz (Relator), Raimundo Carreiro e Bruno Dantas.
13.2. Ministro-Substituto convocado: Marcos Bemquerer Costa.
13.3. Ministros-Substitutos presentes: André Luís de Carvalho e Weder de Oliveira.

ACORDAO-COMPLETO-2557700

Acórdão de Relação 2585/2022 - Plenário

Acórdão de Relação

ACORDAO-COMPLETO-2409993

Acórdão 2530/2020 - Plenário

AROLDO CEDRAZ

Adoto como Relatório a bem lançada instrução da auditora federal de controle externo responsável pelo exame do processo no âmbito da Secretaria de Recursos (peça 127) , cuja proposta de encaminhamento contou com a anuência do escalão dirigente da referida unidade técnica (peças 128/129) :
"INTRODUCÃO
Trata-se de embargos de declaração (peça 119) opostos pela Salver Construtora e Incorporadora Ltda. contra o Acórdão 518/2019-TCU-Plenário (peça 118) , em que se registrou não conhecer dos embargos de declaração opostos pela empresa (peça 110) em face da decisão proferida no Acórdão 2570/2018-TCU-Plenáriolena¿rio (peça 104) , tendo em vista a intempestividade dos aclaratórios.
HISTÓRICO
2.1.Cuidam os autos de Relatório de Auditoria, no âmbito do Fiscobras 2017, realizada na Universidade Federal de Santa Catarina (UFSC) , com o objetivo de fiscalizar as obras de reestruturação e expansão da universidade, especificamente aquele objeto do Contrato 175/2013, que trata da construção do Centro de Ciências Biológicas (CCB) e de uma subestação elétrica com capacidade de 3500 KVA.
2.2.Destaca-se breve histórico contido no voto condutor do acórdão original (peça 105, p. 1) :
3. A obra auditada envolve a construção dos blocos "E", "F" e "G" e de uma subestação elétrica para o CCB da UFSC. No bloco "E", composto de seis pavimentos mais subsolo, haverá salas para alocação de setores administrativos e um auditório com capacidade de 99 lugares. Nos blocos "F" e "G", compostos de oito pavimentos, mais subsolo e cobertura, funcionarão salas de professores e laboratórios destinados ao corpo docente e discente. A área total da edificação perfaz 13.080,7 m². 
4. Os projetos e a orçamentação da obra foram contratados pela UFSC com a empresa CBR Engenharia S/S Ltda. (Contrato UFSC 402/2009) . A estimativa do orçamento global do CCB foi de R$ 48.907.971,62 e o prazo de conclusão estimado em 36 meses. 
5. A licitação foi realizada na modalidade de concorrência sob o regime de empreitada por preço global e foi vencida pela empresa Salver Construtora e Incorporadora Ltda., com o valor de R$ 40.444.444,44, o que representou um desconto de 17,3% em relação ao orçamento da licitação. O contrato, que recebeu o número 175/2013, foi firmado em 14/11/2013.
2.3. O processo foi apreciado por meio do Acórdão 2570/2018-TCU-Plenáriolena¿rio (peça 104) , em que se determinou à UFSC a adoção das seguintes providências junto à Salver Construtora e Incorporadora Ltda. (peça 104, item 9.1) :
9.1. determinar à UFSC, com fundamento no art. 45 da Lei 8.443/1992 e no art. 250, II, do Regimento Interno do TCU, que, no prazo de 30 (trinta) dias, adote providências junto à Empresa Salver Construtora e Incorporadora Ltda. (CNPJ 00.521.113/0001-32) no sentido de:
9.1.1. recompor a equação econômico-financeiro do Contrato UFSC 175/2013, bem como realizar a compensação dos valores pagos a maior, decorrente de legislação superveniente que alterou a forma de incidência da contribuição previdenciária de empresas de construção civil, nos termos do art. 13 da Lei 12.844/2013 (item 65 desta instrução) ; 
9.1.2. recompor os preços dos serviços do Contrato UFSC 175/2013 nos quais foram identificados erros na aplicação de BDI nas fórmulas da planilha orçamentárias, especificamente quanto aos itens 4.1.2; 16.2.1; 19.3.9; 21.10.7; 34.1.12; 37.1.4; 45.1.86; 45.1.87; 58.1.2; 70.2.1; 73.3.9 e 86.2.1 da planilha, bem como realizar a compensação dos valores pagos a maior nestes itens (item 77 desta instrução) ; 
2.4. Em face da decisão original, a empresa opôs embargos de declaração (peça 110) , os quais foram apreciados mediante o Acórdão 518/2019-TCU-Plenário (peça 118) no sentido de não serem conhecidos por não preencherem o requisito de tempestividade.
2.5. Em face dessa decisão, a empresa opôs os presentes embargos de declaração (peça 119) , os quais passam a ser analisados a seguir.
ADMISSIBILIDADE
3.1. Quanto aos requisitos gerais para conhecimento dos embargos opostos pela empresa Salver Construtora e Incorporadora Ltda., observa-se que (i) a embargante foi notificada acerca da decisão embargada em 1/4/2019 (peça 125) e opôs os aclaratórios antes disso, em 21/3/2019 (peça 119) , de modo que os presentes embargos restam tempestivos; (ii) não houve perda do objeto; (iii) a peça atende ao princípio da singularidade recursal; e (iv) a recorrente possui interesse e legitimidade recursal, pois a determinação contida nos itens 9.1, 9.1.1 e 9.1.2 do Acórdão 2570/2018-TCU-Plenáriolenário objetiva a adoção de providências para recompor a equação econômico-financeiro e os preços dos serviços de contrato firmado entre a UFSC e a recorrente, o que atinge sua esfera de direito subjetivo.
3.2. Com estas considerações, vislumbram-se atendidos os requisitos gerais de admissibilidade dos embargos.
3.3. Quanto ao requisito específico, em conformidade com o art. 287, caput, do Regimento Interno (RI/TCU) , os embargos de declaração devem ser utilizados quando houver obscuridade, omissão ou contradição em acórdão do Tribunal, devendo o recorrente apontar o vício que pretende impugnar no corpo da decisão.
3.4. No caso, a embargante aponta a ocorrência de erro material no Acórdão 518/2019-TCU-Plenário, uma vez que, na mencionada deliberação, utilizou-se como termo inicial da contagem do prazo para oposição de embargos declaratórios a data do aviso de recebimento (AR) relativo ao Ofício 0625/2018-TCU/SECEX-SC (peças 107 e 108) , comunicação processual destinada à UFSC, e não à empresa Salver Construtora e Incorporadora Ltda. (peça 119) .
3.5. A propósito, acerca da possibilidade de reconhecimento de erro material em sede de embargos de declaração, entende-se oportuno trazer algumas considerações sobre o tema. Para tanto, lança-se mão de excertos do Voto condutor do Acórdão 1775/2017-TCU-Plenário, de relatoria do Exmo. Ministro Walton Alencar Rodrigues.  Na oportunidade, o então Relator trouxe os seguintes esclarecimentos:
O recorrente alega, em suas razões, a existência de erro material na decisão embargada.
A Lei Orgânica do TCU não prevê o cabimento de embargos declaratórios para a correção de erro material. Não obstante, a doutrina e a jurisprudência há muito já emprestavam essa função ao aclaratórios, a exemplo do que decidiu o STF no RE 59.040, ao assentar que: "Temos admitido que os embargos declaratórios, embora, em princípio, não tenham efeito modificativo, podem, contudo, em caso de erro material ou em circunstâncias excepcionais, ser acolhidos para alterar o resultado anteriormente proclamado".
Tão pacífica a doutrina e a jurisprudência que o novo CPC veio a albergar explicitamente a utilização dos embargos de declaração como instrumento processual hábil à correção de erro material, nos exatos termos de seu art. 1022:
Art. 1.022. Cabem embargos de declaração contra qualquer decisão judicial para:
I - esclarecer obscuridade ou eliminar contradição;
II - suprir omissão de ponto ou questão sobre o qual devia se pronunciar o juiz de ofício ou a requerimento;
III - corrigir erro material.
Nessa linha a jurisprudência do TCU, que admitia a hipótese de correção de erro material pela via dos embargos, a exemplo do Acórdão 853/2011-TCU-Plenário, de minha relatoria, assim ementado:
SUMÁRIO: EMBARGOS DE DECLARAÇÃO. IMPOSSIBILIDADE DE REDISCUSSÃO DO MÉRITO. AUSÊNCIA DE OBSCURIDADE OU CONTRADIÇÃO. CONHECIMENTO E REJEIÇÃO.
1. Os embargos de declaração destinam-se especificamente a aclarar ou corrigir o teor de julgados que contenham vícios, relativos à obscuridade, omissão ou contradição.
2. A admissão dos embargos declaratórios com efeitos infringentes do julgado é medida excepcional, apenas justificada quando manifesto o equívoco da decisão embargada, nos casos de nulidade absoluta ou de erro material gritante.
3. A divergência de entendimento não se confunde com obscuridade ou contradição, não sendo aquela motivo para mudança do julgado.
3.6. Nesse sentido destacam-se, também, os Acórdãos do Plenário 1.350/2018 e 2.633/2015, sob relatoria, respectivamente, do Ministro Augusto Sherman e da Ministra Ana Arraes.  
3.7. Assim, em razão da possibilidade de utilização de embargos declaratórios para corrigir erro material, bem como dos princípios da racionalidade administrativa, economia e celeridade processuais, verifica-se oportuno e conveniente realizar, desde já, a análise de mérito dos presentes embargos. Tal medida, que encontra guarida no art. 51, inciso II, da Resolução TCU 253/2012, também foi requerida pelo relator do feito, o Exmo. Ministro Aroldo Cedraz, em despacho acostado à peça 124.
MÉRITO
4.1.Na peça recursal em análise (peça 119) , a embargante alega que o Acórdão 518/2016-TCU-Plenário (peça 118) está eivado de vício, sanável pela via de embargos, aduzindo, em essência, o seguinte:
Argumento 
4.2.A recorrente alega que o requisito da tempestividade foi satisfeito para os embargos de declaração opostos em face do acórdão condenatório, de modo que houve erro material ao se considerar seu apelo intempestivo (peça 119, p. 1) . Informa que que os embargos foram protocolados no dia 06/12/2018, dentro do prazo previsto no art. 34, § 1°, da Lei 8.443/1992, uma vez que foi notificada do acórdão condenatório por publicação no Diário Oficial da União (D.O.U) em 26/11/2018, sendo o termo a quo para análise da tempestividade o dia 27/11/2018 e o termo final dia 06/12/2018.
4.3.Posto isso, destaca que o Acórdão 518/2019-TCU-Plenário (peça 118) julgou serem intempestivos os embargos, sob a ótica de que a interessada havia sido notificada por meio do Ofício 0625/2018-TCU/SECEX-SC (peça 107) , via AR (peça 108) , concluindo, assim, que o prazo fatal para interposição seria 03/12/2018. 
4.4.	Em seguida, a embargante busca defender sua tese apresentando cópia do Ofício 0625/2018-TCU/SECEX-SC, no qual destaca como destinatária a UFSC, bem como a publicação do acórdão condenatório no D.O.U em 26/11/2018.
Análise 
4.5.Em face das considerações a seguir, entende-se que merece ser acolhida a alegação da embargante de que este Tribunal incorreu em erro material ao considerar seu apelo intempestivo.
4.6.Esta Corte de Contas fundamentou a decisão de recepcionar os embargos opostos como intempestivos em razão de "que a empresa foi notificada por meio do Ofício 0625/2018-TCU/Secex-SC, de 9/11/2018 (Peça 107) , recebido em 21/11/2018, conforme AR à Peça 108, tendo ingressado com o recurso em 6/12/2019 (Peça 110) , portando em data posterior ao término do prazo para interposição dessa modalidade (3/12/2018)  " (sic, peça 118, p. 1) .
4.7.Compulsando os autos, observa-se que o Ofício 0625/2018-TCU/SECEX-SC, de 9/11/2018 (peça 107) , notificou a UFSC acerca do Acórdão 2570/2018-TCU-Plenáriolena¿rio (peça 104) , notificação recebida pela universidade em 21/11/2018, conforme AR à peça 108.
4.8.Verifica-se que a referida análise de tempestividade apresenta-se eivada de erro material, uma vez que considerou, equivocadamente, para contagem do prazo recursal, a data de notificação da UFSC acerca do acórdão condenatório, e não a data da notificação encaminhada para a empresa Salver Construtora e Incorporadora Ltda.
4.9.Posto isso, para a correção do mencionado erro material, entende-se que o argumento apresentado pela embargante se enquadra no que dispõe tanto a jurisprudência como a doutrina que têm admitido a oposição de embargos de declaração contra decisões que apresentem erros materiais manifestos, conforme detalhado no item 3.5 desta instrução.
4.10.Importa, na sequência, examinar os requisitos gerais de admissibilidade, em especial a tempestividade, dos embargos de declaração opostos à peça 110, bem como, conforme a conclusão do mencionado exame, verificar se os aclaratórios atendem aos requisitos específicos de admissibilidade dessa modalidade estabelecidos no artigo 34 da Lei 8.443, de 1992, e no artigo 287 do RI/TCU.
4.11.Nesse sentido, observa-se, especificamente em relação à tempestividade, que não há nos autos ofício de notificação acerca do Acórdão 2570/2018-TCU-Plenáriolenário encaminhado à embargante, restando, assim, prejudicada a análise de tempestividade.
4.12.Em relação aos demais requisitos gerais observa-se que (i) não houve perda do objeto; (ii) a peça atende ao princípio da singularidade recursal; e (iii) a recorrente possui interesse e legitimidade recursal, pelas mesmas razões expostas no item 3.1, subitem 'iv', deste exame.
4.13.Com estas considerações, vislumbram-se atendidos os requisitos gerais de admissibilidade dos embargos opostos em face do Acórdão 2570/2018-TCU-Plenáriolenário (peça 104) .
4.14.Quanto aos requisitos específicos, verificada a ausência de indicação de contradição, obscuridade ou omissão nos embargos em exame (peça 110) , repisa-se a análise contida no Acórdão 518/2016-TCU-Plenário (peça 118) :
Considerando que os Embargos de Declaração não são a via apropriada para o reexame de questões de mérito ou mesmo apreciação de condições que deverão ser acordadas entre a contratante (UFSC) e contratada (embargante) e submetida a este Tribunal para aferição do adequado cumprimento da deliberação em fase posterior deste processo; 
Considerando, por fim, que mesmo que conhecidos os presentes embargos, não haveria qualquer contradição, obscuridade ou omissão na deliberação atacada, nem tampouco foram apresentados elementos suficientes à aplicação de efeitos infringentes que resultem em reformulação de juízo anteriormente firmado;
4.15.	Diante do exposto, conclui-se que os embargos de declaração opostos à peça 110 preenchem os requisitos gerais de admissibilidade, porém, não atendem aos requisitos específicos, conforme consignado no Acórdão 518/2016-TCU-Plenário.
CONCLUSÃO
5.1. Desse modo, assiste razão à embargante no tocante à correção da análise do requisito de tempestividade dos embargos declaratórios (peça 110) opostos em face do Acórdão 518/2016-TCU-Plenário, devendo, portanto, serem acolhidos os presentes embargos de declaração (peça 119) para corrigir erro material contido na fundamentação do Acórdão 518/2019-TCU-Plenário (peça 118) , de modo a esclarecer que a contagem de prazo recursal para a embargante restou prejudicada em razão da inexistência, nos autos, de comunicação processual lhe notificando acerca do acórdão condenatório.
5.2. Além do mais, cumpre conferir efeito infringente ao Acórdão 518/2019-TCU-Plenário para que os embargos declaratórios opostos à peça 110 sejam não conhecidos por não atenderem os requisitos específicos de admissibilidade.
IV - PROPOSTA DE ENCAMINHAMENTO
6. Por todo o exposto, propõe-se:
I. conhecer dos embargos de declaração opostos pela empresa Salver Construtora e Incorporadora Ltda., por preencherem os requisitos de admissibilidade aplicáveis à espécie, para, no mérito, acolhê-los, com efeito infringente, com fulcro nos artigos 32, II, e 34 da Lei 8.443/92;
II. em consequência, reformar o item 'a' do Acórdão 518/2019-TCU-Plenário, para não conhecer dos embargos de declaração opostos pela empresa Salver Construtora e Incorporadora Ltda. em face do Acórdão 2570/2018-TCU-Plenáriolena¿rio tendo em vista não preencherem os requisitos específicos de admissibilidade;
III. encaminhar os autos ao gabinete do relator do acórdão embargado, Exmo. Ministro Aroldo Cedraz; e
IV. dar ciência à recorrente e aos órgãos/entidades interessados do teor da decisão que vier a ser adotada, acompanhada do seu relatório e voto."
É o Relatório.

Marcos Luís Wagner (29.504/OAB-SC) e outros, representando Salver Construtora e Incorporadora Ltda.

Não atuou.

EMBARGOS DE DECLARAÇÃO. CONHECIMENTO. AUSÊNCIA DE COMPROVANTE DE ENTREGA DA NOTIFICAÇÃO NOS AUTOS. EXAME DE TEMPESTIVIDADE PREJUDICADO. EFEITOS INFRINGENTES. AUSÊNCIA DE ATENDIMENTO DE REQUISITO RECURSAL ESPECÍFICO. RETIFICAÇÃO DA DELIBERAÇÃO EMBARGADA PARA ALTERAR O FUNDAMENTO DO NÃO CONHECIMENTO DO RECURSO. CIÊNCIA.

RELATÓRIO DE AUDITORIA (RA)

Secretaria de Recursos (Serur).

De início, cabe conhecer dos presentes Embargos de Declaração opostos em face do Acórdão 518/2019-TCU-Plenário, eis que adimplidos os requisitos aplicáveis à espécie, consoante o exame empreendido pela Secretaria de Recursos (peça 127) . 
2.	Quanto ao mérito, verifico que a unidade técnica abordou, com bastante propriedade e percuciência, em sua minudente instrução, todos os argumentos aduzidos pela recorrente, restando adequada a proposta de acolhimento dos embargos, com efeitos infringentes, apenas para alterar os fundamentos constantes da negativa de admissibilidade dos primeiros embargos manejados contra o Acórdão 2570/2018-TCU-Plenário (erro material manifesto quanto ao requisito da tempestividade) ; porém, sem alterações no mérito daquela decisão então proferida.
3.	Sendo assim, acolho como razões de decidir os argumentos oferecidos na instrução da Serur e manifesto concordância com a proposta de encaminhamento.
4.	Conforme bem esclarecido pela Serur, "assiste razão à embargante no tocante à correção da análise do requisito de tempestividade dos embargos declaratórios (peça 110) opostos em face do Acórdão 518/2016-TCU-Plenário, devendo, portanto, serem acolhidos os presentes embargos de declaração (peça 119) para corrigir erro material contido na fundamentação do Acórdão 518/2019-TCU-Plenário (peça 118) , de modo a esclarecer que a contagem de prazo recursal para a embargante restou prejudicada em razão da inexistência, nos autos, de comunicação processual lhe notificando acerca do acórdão condenatório".
5.	Nada obstante, verificou-se a ausência de indicação de contradição, obscuridade ou omissão nos primeiros embargos interpostos, obrigando ao não conhecimento daquele recurso, na linha do já decidido, nesta oportunidade por não atendimento desse requisito específico.
6.	Desse modo, o embargo interposto em face do Acórdão 2570/2018-TCU-Plenário não deve ser conhecido.
7.	Nesse contexto, cumpre reforçar o esclarecimento de que é inviável, pela via estreita do recurso eleito, eventual tentativa de rediscussão de questões de mérito já debatidas em fase processual anterior.
8.	Por pertinente, cabe ainda informar à embargante que a oposição sucessiva de embargos de declaratórios, sem os fundamentos para tanto, não suspenderá o trânsito em julgado das determinações constantes do Acórdão 2570/2018-TCU-Plenário.
	Ante o exposto, manifestando concordância com as conclusões da Serur, VOTO por que seja adotada a deliberação que ora submeto ao Colegiado.
TCU, Sala das Sessões Ministro Luciano Brandão Alves de Souza, em 29 de maio de 2019.
AROLDO CEDRAZ 
Relator